【裁判字號】    97,消債抗,415
【裁判日期】    980206
【裁判案由】    聲請更生程序
【裁判全文】
臺灣高雄地方法院民事裁定           97年度消債抗字第415號
抗  告  人  甲○○
上列抗告人因聲請更生程序事件，對於本院97年度消債更字第
889 號裁定提起抗告，本院裁定如下：
    主  文
抗告駁回。
抗告程序費用新台幣壹仟元由抗告人負擔。
    理  由
一、抗告意旨略以：抗告人有不能清償債務情事，前已提出債權
    人清冊，以書面向最大債權金融機構京城商業銀行請求共同
    協商債務清償方案，於民國95年10月間協商成立並約定每月
    償還新臺幣（下同）35,844元，惟因抗告人協商時每月薪資
    68,000元，除支付協商款項外，尚有房貸費用41,000元，並
    需扶養父親及罹患癲癇症之胞弟，生活壓力本已沈重。詎96
    年10月調職後每月收入減少15,900元，96年9 月並因母親罹
    患肺腺癌增加醫療費之支出，抗告人顯已無法繼續繳納協商
    款項，而於96年9 月起毀諾。綜上，抗告人顯有非可歸責於
    己之事由致無法依原協商條件繼續繳款，爰依消費者債務清
    理條例第151 條第5 項但書之規定，聲請裁定准予更生，乃
    原審法院不察，竟以抗告人未能舉證有收入減少或支出增加
    之不可歸責事由為由駁回抗告人之聲請，爰依法提起本件抗
    告等語，並聲明：原裁定廢棄。
二、按債務人與金融機構協商成立者，不得聲請更生或清算，但
    因不可歸責於己之事由，致履行顯有重大困難者，不在此限
    ；本條例施行前，債務人依金融主管機關協調成立之中華民
    國銀行公會會員辦理消費金融案件無擔保債務協商機制與金
    融機構成立之協商，準用前項之規定，消費者債務清理條例
    第151條第 5項、第6項分別定有明文。又聲請更生或清算不
    合程式或不備其他要件者，法院應以裁定駁回之，但其情形
    可以補正者，法院應定期間先命補正，復為同條例第 8條所
    明定。是債務人與金融機構協商成立債務清償方案後，即應
    由債務人按其條件履行，如因事後發生情事變更，在清償期
    間收入或收益不如預期，致該方案履行困難甚或履行不能，
    因不可歸責於己，始能例外准許債務人聲請更生或清算，以
    避免債務人任意毀諾已成立之協商，濫用更生或清算之裁判
    上債務清理程序。從而，所謂「不可歸責於己之事由」，應
    係指客觀上聲請人之支出增多，或收入、收益減少，非其成
    立協商時所能預期，諸如物價上漲而成本增加、家屬患病等
    以致支出增加，或因病無法工作、僱佣之公司倒閉或裁員、
    失業、減薪等以致收入減少，均屬之。
三、經查：
  (一)抗告人主張其於協商後履行中之96年10月間因調職致每月收
    入減少15,900元乙情，有薪資轉帳存摺影本在卷可證，洵堪
    認定。惟抗告人自96年9 月起即已毀諾，此為抗告人所自承
    ，是抗告人收入減少之事實既發生於毀諾之後，難認抗告人
    係因收入減少致無法依原協商條件繼續繳款，則抗告人主張
    其因不可歸責事由致無法繼續清償等語，顯難採信。
  (二)抗告人雖主張其母親黃秀鳳罹患肺腺癌，因醫療費用及殯葬
    費用之支出增加而有不可歸責於己之重大事由發生，並提出
    黃秀鳳於國軍左營總醫院病歷報告等件為證。惟查，抗告人
    為職業軍人，黃秀鳳罹患重大傷病，以軍眷身份於國軍醫院
    就診，得同時享有國家健保及軍眷醫療費用減少之雙重保障
    ，已不致造成抗告人沈重之負擔，並參以卷附黃秀鳳就醫時
    之醫療費用收據，抗告人現實上亦未支出必要且超出預期或
    其經濟能力無法負荷之費用，則抗告人主張因支出增加之不
    可歸責事由致毀諾乙情，亦非可採。
  (三)抗告人主張其每月需支出房屋貸款、伙食費、水電費、交通
    費及其他雜物支出68,517元，並提出房屋稅繳款書、氣費收
    據、電信費帳單、水電費單據等件為證，惟抗告人並未提出
    全部開銷憑證，尚難遽認其主張為真，何況消費者債務清理
    條例雖期望使負債累累難以自力重建經濟生活之債務人得有
    更生之機會，然並無意保證每一債務人均能維持其原來之生
    活水準，毋寧係在保障債務人最低生活水準之前提下，使債
    務人盡力清償以得更生之機會。是債務人生活費用之支出，
    不應由債務人任意主張，只需得以維持其最低生活水準即可
    ，查內政部公告之97年度高雄市低收入戶最低生活費，每人
    每月10,991元，而上開公告係內政部依據社會救助法第4 條
    規定所制訂之標準，應屬可採，抗告人之生活費應依此計算
    。其中抗告人雖主張其需負擔洪枝銓為所有權人之住宅房貸
    每月20,000元及其自用住宅貸款21,000元，惟本條例之制度
    目的在重建債務人之經濟生活，其中第43條第4 項自用住宅
    相關規定，在保障債務人與其家屬之住居權，惟參照上開說
    明，此部分費用仍非漫無限制，亦應有其限度。抗告人所有
    之住宅共4 層樓，建物總面積達149.93平方公尺，有建物登
    記謄本在卷可稽（見原審卷第202 頁），應已足供抗告人及
    其家屬居住，而抗告人之父洪枝銓所有之房屋係楠梓區○○
    街「2 樓透天厝」，建物總面積亦達101.04平方公尺，土地
    公告現值達3,621,000 元（142 平方公尺×25,500元/ 平方
    公尺，見原審卷263 頁），此顯已超出抗告人及其家屬之基
    本居住需求，是抗告人就洪枝銓房貸費用之支出並非於本條
    例保障範圍內，亦非屬抗告人之必要生活費用，則抗告人就
    洪枝銓之房貸支出，不可採認。又抗告人主張其須扶養其父
    親洪枝銓及胞弟洪銘陽，每月須支付11,000元乙情，洪枝銓
    尚有包括抗告人在內之3 名法定扶養義務人，其中洪銘陽現
    無工作，此有高雄市楠梓區慶昌里辦公處證明書在卷可證，
    應可免除其扶養義務，抗告人之姐洪婉玲並無不能盡扶養義
    務之情事，自應與抗告人共同分擔洪枝銓之扶養義務，又洪
    枝銓尚領有老年津貼每月6,000 元，此有高雄市楠梓區公所
    證明書在卷可證，扶養義務人僅需於洪枝銓未達最低生活費
    用標準之範圍內負擔扶養費用支出，則抗告人就洪枝銓扶養
    費用之支出應為2,496 元【（10,991-6,000）÷2 ，元以下
    四捨五入】。又洪銘陽雖已成年，但因罹患癲癇症致現無工
    作收入，無法維持生活，抗告人主張其扶養洪銘陽，尚非無
    據，而其就洪銘陽扶養費用之支出每月6,000 元亦未逾越上
    開最低生活費用，應可採信。綜上，抗告人之房貸、基本生
    活費用及扶養費用支出總計為40,487元（21,000+10,991+
    2,496+6,000） 。
  (四)抗告人毀諾當月收入為83,833元，此有抗告人薪資轉帳存摺
    影本在卷可查（原審卷第247 頁），則抗告人之收入扣除前
    開支出後，尚餘43,346元可供還款之用，抗告人主張其無力
    支付協商款項35,844元而毀諾，不可歸責於己，要難採信。
    抗告人縱認原協商條件過苛，尚得與其他債權人依「個別協
    商一致性方案」及「95年債務協商變更方案」等方式，再次
    進行解決債務之商談，非得逕以更生規避清償債務之責，併
    與敘明。
四、綜上，抗告人之抗告理由，均非可採。原審法院認抗告人雖
    有毀諾之事實，惟抗告人既未舉證證明其於協商成立後，究
    有何不可歸責於己之事由，致履行顯有重大困難，其聲請更
    生自屬無據。原審裁定駁回抗告人更生之聲請，並無違誤。
    抗告意旨指摘原裁定不當，求予廢棄，為無理由，應予駁回
    。
五、據上論結，本件抗告為無理由，依消費者債務清理條例第15
    條，民事訴訟法第495 條之1 第1 項、第449 條第1 項、第
    95條、第78條，裁定如主文。
中    華    民    國    98    年    2     月    6     日
                  民事第四庭  審判長法  官  林玉心
                                    法  官  楊淑珍
                                    法  官  王奕勛
正本係照原本作成。
不得再抗告。
中    華    民    國    98    年    2     月    6     日
                                    書記官  王資惠


司法院資訊處製作；財團法人民間司法改革基金會備份。
